---
title: "Heart Disease"
author: "N.Stanchev, T.Georgieva, Ts.Stoilova"
date: "March 14, 2019"
output: word_document
---


## Данните, които ще ползваме и обработваме, могат да бъдат свалени от [kaggle](https://www.kaggle.com/ronitf/heart-disease-uci) или файла "heart.csv" от проекта.

##Зареждаме и разглеждаме данните:

```{r}
#install.packages(usingR)
library(lattice)
library(UsingR)
heart = read.csv("heart.csv")
```


##Описание на данните в колоните:


1.   **Age** - възраст в години от 27 до 79;

2.  **Sex** - пол; (мъж/жена), означени с 1/0;

3.  **cp** - вид гръдна болка: типична ангина, атипична ангина, неангинна, асимптомна;

4.  **Trestbps** - кръвно налягане в покой (в mm /Hg, при прием в болница);

5.  **Chol** - серумен холестерол, измерван в mm/d;

6.  **Fbs** - кръвна захар на гладно, измервана в mg/dl;

7.  **Restecg** - ЕКГ;

8.  **Thalach** - max сърдечен ритъм

9.  **Exang** - вазоспастична ангина

10. **Oldpeak** - ST депресия

11. **Slope** - отклонение на ST сегмента при върхово натоварване

12. **Ca** - брой основни кръвоносни съдове

13. **Thal** - резултати от талий стрес тест

14. **Target** - цел  
  
  
#Данните се разделят на няколко групи:

* Категорни данни
* Количествени данни
  * Дискретни
  * Непрекъснати


## Определяме от таблицата heart, какъв е типът на колоните:

* **Age** - Количествена данна, дискретна
* **Sex** - Категорна данна
* **Cp** - Категорна данна
* **Trestbps** - Количествена данна, дискретна
* **Chol** - Количествена данна, непрекъсната
* **Fbs** - Категорна данна
* **Restecg** - Категорна данна
* **Thalach** - Количествена данна, дискретна
* **Exang** - Категорна данна
* **Oldpeak** - Количествена данна, непрекъсната
* **Slope** - Категорна данна
* **Ca** - Категорна данна
* **Thal** - Категорна данна
* **Target** - Категорна данна


### Sex


```{r}
head(heartDisease$sex)
head(factor(heartDisease$sex))
```
# Имаме 1, ако човекът е от мъжки пол и 0, ако човекът е от женски пол.\

Честотна таблица (Frequency table)\
Абсолютни честоти

```{r}
barplot(table(heartDisease$sex),  names.arg = c("Male", "Female"),
        col = c("blue", "pink"),
        main = "Gender breakdown of participants in survey",
        ylab = "Frequency")
```
# Вижда се, че броя на жените участници е по-голям от броя на мъжете  .\

Относителни честоти

```{r}
table(heartDisease$sex, useNA = "ifany") / length(heartDisease$sex)
```
```{r}
# Вижда се, че вероятността случайно избран, човек да е от женски пол е 0.68, а вероятността да е мъж е 0.32.
```



### Cp


```{r}
head(heartDisease$cp)
head(factor(heartDisease$cp))
```
Имаме 0, ако човекът има типична ангина, 1 - ако ангината при човека е aтипична, 3 - ако човекът няма болки като при ангина и 3, ако ангината е асимптомна.\


Честотна таблица (Frequency table)\
Абсолютни честоти

```{r}
pie(table(heartDisease$cp),  
    labels = c("typical angina", "atypical angina", "non-anginal pain", "asymptomatic"),
    col = c("red", "green", "blue", "yellow"),
    main = "Chest pain type of participants in survey",
    ylab = "Frequency")
```

Вижда се, че най-голям брой от хората са с типична ангина. Най-малко са хората с асимптомна ангина.\

Относителни честоти

```{r}
table(heartDisease$cp, useNA = "ifany") / length(heartDisease$cp)
```

Вижда се, че вероятността случайно избран, човек да е с типична ангина е 0.47, вероятността да е с aтипична ангина е 0.16, вероятността за човека да няма болки като при ангина е 0.29, а най-малка е вероятността човек да е с асимптомна ангина.

### Fbs

```{r}
head(heartDisease$fbs)
head(factor(heartDisease$fbs))
```

Имаме 1, ако човекът има висока кръвна захар и 0, ако няма висока кръвна захар.\

Честотна таблица (Frequency table)\
Абсолютни честоти

```{r}
barplot(table(heartDisease$fbs),  names.arg = c("fasting blood sugar > 120 mg/dl", "fasting blood sugar <= 120 mg/dl"),
        col = c("navy", "green"),
        main = "Breakdown of fasting blood sugar",
        ylab = "Frequency")
```
Вижда се, че хората с висока кръвна захар са много повече от тези, които имат кръвна захар <= 120 mg/dl.\

Относителни честоти

```{r}
table(heartDisease$fbs, useNA = "ifany") / length(heartDisease$fbs)
```
Вижда се, че вероятността случайно избран човек да е с висока кръвна захар е 0.85, а вероятността да е с кръвна захар в нормите е 0.15.
### Restecg

```{r}
head(heartDisease$restecg)
head(factor(heartDisease$restecg))
```
Имаме 0, ако човекът има нормални ЕКГ показатели, 1 - ако някои показатели не са добри и 2 - ако показателите не са добри и има сърдечни проблеми.

Честотна таблица (Frequency table)\
Абсолютни честоти

```{r}
barplot(table(heartDisease$restecg),  names.arg = c("normal", "abnormality", "hypertrophy"),
        col = c("navy", "green", "yellow"),
        main = "Resting electrocardiographic results ",
        ylab = "Frequency")
```
Вижда се, че хората със сърдечни проблеми са най-малко. Хората, от групата с нормални показатели и от групата с няколко показатели извън норма, са с почти еднакви проценти.\

Относителни честоти

```{r}
table(heartDisease$restecg, useNA = "ifany") / length(heartDisease$restecg)
```
Вижда се, че вероятността случайно избран човек да е с нормални показатели е 0.49, да е с няколко показатели извън норма е 0.50, а вероятността да има сърдечни проблеми е 0.01.

### Exang

```{r}
head(heartDisease$exang)
head(factor(heartDisease$exang))
```
Имаме 1, ако човекът има вазоспастична ангина и 0 - ако няма вазоспастична ангина.\

Честотна таблица (Frequency table)\
Абсолютни честоти

```{r}
pie(table(heartDisease$exang),  
    labels = c("true", "false"),
    col = c("navy", "yellow"),
    main = "exercise induced angina ",
    ylab = "Frequency")
```
Вижда се, че хората, които имат вазоспастична ангина, са много повече от тези, които нямат.\

Относителни честоти

```{r}
table(heartDisease$exang, useNA = "ifany") / length(heartDisease$exang)
```
Вижда се, че вероятността случайно избран човек да има вазоспастична ангина е 0.67, а да няма вазоспастична ангина е 0.33.

### Slope


```{r}
head(heartDisease$slope)
head(factor(heartDisease$slope))
```
Имаме 0, ако човекът има отклонение на ST сегмента при върхово натоварване над нормата, 1 - ако отклонението е нормата и 2 - ако отклонението е под нормата.\

Честотна таблица (Frequency table)\
Абсолютни честоти

```{r}
pie(table(heartDisease$slope),  
    labels = c("upsloping", "flat", "downsloping"),
    col = c("blue", "yellow", "green"),
    main = "The slope of the peak exercise ST segment",
    ylab = "Frequency")
```
Вижда се, че хората с отклонение над нормата са най-малко, а останалите 2 групи са с почти равен брой.\

Относителни честоти
```{r}
table(heartDisease$slope, useNA = "ifany") / length(heartDisease$slope)
```
Вижда се, че вероятността случайно избран човек да има отклонение на ST сегмента при върхово натоварване над нормата е 0.07, да има отклонение в нормални граници е 0.46 и да има отклонение под нормата е 0.47.

### Ca

Честотна таблица (Frequency table)\
Абсолютни честоти

```{r}
barplot(table(heartDisease$ca), 
        names.arg = c("none", "mild or moderate", "moderate or severe", "akinesis or dyskmem", "4 ne znam kakwo e???????"),
        col = c("red", "green", "yellow", "blue", "purple"),
        main = "number of major vessels",
        ylab = "Frequency")
```

Относителни честоти

```{r}
table(heartDisease$ca, useNA = "ifany") / length(heartDisease$ca)
```


### Target


```{r}
head(heartDisease$target)
head(factor(heartDisease$target))
```
Имаме 1, ако човекът има сърдечно заболявание и 0 - ако няма.

Честотна таблица (Frequency table)\
Абсолютни честоти

```{r}
pie(table(heartDisease$target),
      labels = c("false", "true"),
      col = c("green", "red"),
      main = "Target",
      ylab = "Frequency")
```
Вижда се, че хората със сърдечни заболявания са малко повече от тези, които нямат.

Относителни честоти

```{r}
table(heartDisease$target, useNA = "ifany") / length(heartDisease$target)
```
Вижда се, че вероятността случайно избран човек да няма сърдечно заболяване е 0.46, а вероятността да има е 0.54.


## Да разгледаме количествените дискретни данни

### Age

Вариационния ред
```{r}
sort(heartDisease$age)
```

Минимална стойност на Age
```{r}
min(heartDisease$age)
```

Максимална стойност на Age
```{r}
max(heartDisease$age)
```

Връща минималната и максималната стоност
```{r}
range(heartDisease$age)
```

Средно на Age
```{r}
mean(heartDisease$age)
```

Медиана на Age
```{r}
median(heartDisease$age)
```

Дисперсия на Age
```{r}
var(heartDisease$age)
```

Стандартно отклонение на Age
```{r}
sd(heartDisease$age)
```

Първи квартил
```{r}
quantile((heartDisease$age), 0.25)
```

Трети квартил
```{r}
quantile((heartDisease$age), 0.75)
```

Размах (Range)
R = max - min
```{r}
range(heartDisease$age)[2] - range(heartDisease$age)[1]
```

Интерквартилен размах (IQR)
```{r}
IQR(heartDisease$age)
```

Изчислява пет статистики Min LowerHinge Median UpperHinge Max NA
```{r}
fivenum(heartDisease$age)
```

Изчилява пет статистики Min 1stQuantile Median Mean 3rdQuantile Max
```{r}
summary(heartDisease$age)
```

Графично представяне
```{r}
hist(heartDisease$age,
     include.lowest = TRUE,
     right = TRUE,
     main = "Age")
```

```{r}
boxplot(heartDisease$age,
        horizontal = TRUE,
        main = "Age")
```


### Trestbps


```{r}
head(heartDisease$trestbps)
```

Вариационния ред
```{r}
sort(heartDisease$trestbps)
```

Минимална стойност на Resting blood pressure
```{r}
min(heartDisease$trestbps)
```

Максимална стойност на Resting blood pressure
```{r}
max(heartDisease$trestbps)
```

Връща минималната и максималната стоност
```{r}
range(heartDisease$trestbps)
```

Средно на Resting blood pressure
```{r}
mean(heartDisease$trestbps)
```

Медиана на Resting blood pressure
```{r}
median(heartDisease$trestbps)
```

Дисперсия на Resting blood pressure
```{r}
var(heartDisease$trestbps)
```

Стандартно отклонение на Resting blood pressure
```{r}
sd(heartDisease$trestbps)
```

Първи квартил
```{r}
quantile((heartDisease$trestbps), 0.25)
```

Трети квартил
```{r}
quantile((heartDisease$trestbps), 0.75)
```

Размах (Range)
R = max - min
```{r}
range(heartDisease$trestbps)[2] - range(heartDisease$trestbps)[1]
```

Интерквартилен размах (IQR)
```{r}
IQR(heartDisease$trestbps)
```

Изчислява пет статистики Min LowerHinge Median UpperHinge Max NA
```{r}
fivenum(heartDisease$trestbps)
```

Изчилява пет статистики Min 1stQuantile Median Mean 3rdQuantile Max
```{r}
summary(heartDisease$trestbps)
```

Графично представяне
```{r}
hist(heartDisease$trestbps,
     include.lowest = TRUE,
     right = TRUE,
     main = "Resting blood pressure")
```

```{r}
boxplot(heartDisease$trestbps,
        horizontal = TRUE,
        main = "Resting blood pressure")
```


### Thalach


```{r}
head(heartDisease$thalach)
```

Вариационния ред
```{r}
sort(heartDisease$thalach)
```

Минимална стойност на Maximum heart rate achieved 
```{r}
min(heartDisease$thalach)
```

Максимална стойност на Maximum heart rate achieved 
```{r}
max(heartDisease$thalach)
```

Връща минималната и максималната стойност
```{r}
range(heartDisease$thalach)
```

Средно на Maximum heart rate achieved 
```{r}
mean(heartDisease$thalach)
```

Медиана на Maximum heart rate achieved 
```{r}
median(heartDisease$thalach)
```

Дисперсия на Maximum heart rate achieved 
```{r}
var(heartDisease$thalach)
```

Стандартно отклонение на Maximum heart rate achieved 
```{r}
sd(heartDisease$thalach)
```

Първи квартил
```{r}
quantile((heartDisease$thalach), 0.25)
```

Трети квартил
```{r}
quantile((heartDisease$thalach), 0.75)
```

Размах (Range)
R = max - min
```{r}
range(heartDisease$thalach)[2] - range(heartDisease$thalach)[1]
```

Интерквартилен размах (IQR)
```{r}
IQR(heartDisease$thalach)
```

Изчислява пет статистики Min LowerHinge Median UpperHinge Max NA
```{r}
fivenum(heartDisease$thalach)
```

Изчилява пет статистики Min 1stQuantile Median Mean 3rdQuantile Max
```{r}
summary(heartDisease$thalach)
```

Графично представяне
```{r}
hist(heartDisease$thalach,
     include.lowest = TRUE,
     right = TRUE,
     main = "Maximum heart rate achieved ")
```

```{r}
boxplot(heartDisease$thalach,
        horizontal = TRUE,
        main = "Maximum heart rate achieved ")
```


## Количествените непрекъснати данни


### Chol

```{r}
head(heartDisease$chol)
```

Вариационият ред
```{r}
head(sort(heartDisease$chol),100)
tail(sort(heartDisease$chol),100)
```

Минимална стойност на Serum cholestoral
```{r}
min(heartDisease$chol)
```

Максимална стойност на Serum cholestoral
```{r}
max(heartDisease$chol)
```

Средната стойност на Serum cholestoral
```{r}
mean(heartDisease$chol)
```

Медиана на Serum cholestoral
```{r}
median(heartDisease$chol)
```

Дисперсия на Serum cholestoral
```{r}
var(heartDisease$chol)
```

Стандартно отклонение на Serum cholestoral
```{r}
sd(heartDisease$chol)
```

Първи квартил
```{r}
quantile((heartDisease$chol), 0.25)
```

Трети квартил
```{r}
quantile((heartDisease$chol), 0.75)
```

Размах (Range)
R = max - min..
```{r}
range(heartDisease$chol)[2] - range(heartDisease$chol)[1]
diff(range(heartDisease$chol))
```

Интерквартилен размах (IQR)
```{r}
IQR(heartDisease$chol)
```

.. Min H_lower Median H_upper Max
```{r}
fivenum(heartDisease$chol)
```

.. Min 1st_Q Median Mean 3rd_Q Max NA
```{r}
summary(heartDisease$chol)
```
Хистограма
```{r}
hist(heartDisease$chol,
     include.lowest = TRUE,
     right = TRUE,
     main = "Ticket price")
rug(jitter(heartDisease$chol))
```
Кутия с мустачки
```{r}
boxplot(heartDisease$chol,
        horizontal = TRUE,
        main = "Serum cholestoral in mg/dl ")
```


### Oldpeak


```{r}
head(heartDisease$oldpeak)
```

Вариационият ред
```{r}
head(sort(heartDisease$oldpeak),100)
tail(sort(heartDisease$oldpeak),100)
```

Минимална стойност на Oldpeak
```{r}
min(heartDisease$oldpeak)
```

Максимална стойност на Oldpeak
```{r}
max(heartDisease$oldpeak)
```

Средната стойност на Oldpeak
```{r}
mean(heartDisease$oldpeak)
```

Медиана на Oldpeak
```{r}
median(heartDisease$oldpeak)
```

Дисперсия на Oldpeak
```{r}
var(heartDisease$oldpeak)
```

Стандартно отклонение на Oldpeak
```{r}
sd(heartDisease$oldpeak)
```

Първи квартил
```{r}
quantile((heartDisease$oldpeak), 0.25)
```

Трети квартил
```{r}
quantile((heartDisease$oldpeak), 0.75)
```

Размах (Range)
R = max - min..
```{r}
range(heartDisease$oldpeak)[2] - range(heartDisease$oldpeak)[1]
diff(range(heartDisease$oldpeak))
```

Интерквартилен размах (IQR)
```{r}
IQR(heartDisease$oldpeak)
```

.. Min H_lower Median H_upper Max
```{r}
fivenum(heartDisease$oldpeak)
```

.. Min 1st_Q Median Mean 3rd_Q Max NA
```{r}
summary(heartDisease$oldpeak)
```
Хистограма
```{r}
hist(heartDisease$oldpeak,
     include.lowest = TRUE,
     right = TRUE,
     main = "ST depression induced by exercise relative to rest ")
```
Кутия с мустачки
```{r}
boxplot(heartDisease$oldpeak,
        horizontal = TRUE,
        main = "ST depression induced by exercise relative to rest ")
```





```{r}
simple.scatterplot(heartDisease$trestbps , heartDisease$chol)
title("Кръвно налягане в покой (в mm /Hg() / Холестерол (в mm /d)")
```
Корелацията междуе кръвно налягане в покой и холестерол е приблизително 0.28

```{r}
simple.scatterplot(heartDisease$age, heartDisease$trestbps)
title("Възраст / Кръвно налягане в покой (в mm /Hg()")
```
Корелацията между Възраст и кръвно налягане в покой е приблизително 0.28
```{r}
cpFactored = factor(heartDisease$cp,labels=c("typical angina","atypical angina", "non-anginal pain", "asymptomatic "))
densityplot(~heartDisease$oldpeak, 
            groups=cpFactored,
            xlab="ST depression induced by exercise relative to rest ",
            ylab="Density",
            main="ST depression induced by exercise relative to rest by Chest Paint Type",
            plot.points=FALSE,
            auto.key=TRUE,
            data=heartDisease)
```
Вижда се, че при хората с нетипична ангина възможността за по-ниски или нулеви нива на ST депресия при физ.активност спрямо отпочинало състояние е по-висока от тези с други а максималната достигната е малко над 2.

```{r}

bwplot(~heartDisease$age | cpFactored,
       xlab="ST depression induced by exercise relative to rest ",
       ylab="Density",
       main="ST depression induced by exercise relative to rest by Chest Paint Type",
       data=heartDisease)
```
Вижда се, че при асимптоматичната ангина мнозинството от хората са по-възрастни спрямо тези от другите видове.
```{r}
restecgFactored = factor(heartDisease$restecg,labels=c("1","2", "3"))
histogram(~heartDisease$age | restecgFactored,
         xlab="Age",
         main="Age breakdown by ECG results",
         data=heartDisease)
```
1 - normal 
2 - having ST-T wave abnormality (T wave inversions and/or ST elevation or depression of > 0.05 mV) 
3 - showing probable or definite left ventricular hypertrophy by Estes' criteria 
Вижда се, че при 3-тия вид резултат от ЕКГ изследвания пациентите са строго над 50-годишна възраст, а при другите видове има и по-млади пациенти.
```{r}
# regression function
plot.regression = function(x,y) {
  panel.xyplot(x,y)
  panel.abline(lm(y~x))
}
sexFactored = factor(heartDisease$sex,labels=c("Female","Male"))
xyplot(heartDisease$trestbps ~ heartDisease$age | sexFactored,
       groups = heartDisease$sex,
       ylab=list(label="Resting blood pressure", fontsize=14),
       xlab=list(label="Age", fontsize=14),
       grid=TRUE,
       panel=plot.regression)
```
Забелязва се положителна корелация между кръвно налягане в отпочинало състояние и възраст, по-силно изразена при жените
```{r}
xyplot(heartDisease$chol ~ heartDisease$age | sexFactored,
        xlab=list(label="Age", fontsize=14),
        ylab=list(label="Cholesterol", fontsize=14),
        panel=plot.regression)
       
```
Забелязва се положителна корелация между нива на холестерол и възраст като при жените тя е по-голяма при жените.
```{r}
xyplot(heartDisease$thalach ~ heartDisease$age | sexFactored,
        xlab=list(label="Age", fontsize=14),
        ylab=list(label="Cholesterol", fontsize=14),
        panel=plot.regression)
       
```
Забелязва се, че има отрицателна корелация между маскимален достигнат пулс и възраст като при мъжете това е по-силно изразено.